【裁判字號】    98,重上更(二),307
【裁判日期】    981229
【裁判案由】    殺人等
【裁判全文】
臺灣高等法院臺南分院刑事判決   98年度重上更(二)字第307號
上  訴  人
即  被  告  甲○○
選任辯護人  鄧湘全律師
上列上訴人因殺人等案件，不服臺灣嘉義地方法院92年度重訴字
第6號中華民國92年7月29日第一審判決（起訴案號：臺灣嘉義地
方法院檢察署90年度偵字第6986號），提起上訴，判決後，經最
高法院第2次發回更審，本院判決如下：
    主  文
原判決關於殺人及定執行刑部分撤銷。
甲○○被訴殺人部分無罪。
    理  由
一、本件公訴意旨略以：被告甲○○於民國89年12月27日下午4
    時許，明知其酒後已達不能安全駕駛動力交通工具之程度，
    仍於同日下午5時許，自該友人處駕駛車牌號碼ＳＨ─○六
    一七號賓士自小客車，沿嘉義線布袋鎮省道台十九線道路由
    南往北行駛（不能安全駕駛之公共危險部分業經原審判處有
    期徒刑四月確定）；嗣於同日時二十分許，途經台十九線八
    十九公里五百公尺處之北上車道時，因過失而自後撞擊行駛
    在前由柯葉烈貞（民國十八年五月十一日生）所騎乘之腳踏
    車，致使柯葉烈貞向後彈起，遭前揭自小客車擋風玻璃撞擊
    ，再翻上自小客車車頂擦撞車頂後，自車後滾落地面，造成
    柯葉烈貞受有身體多處擦挫傷、裂傷、瘀血、左上臂肱股骨
    折、左小腿骨折、右小腿開放性骨折、粉碎性胸腹部損傷及
    斷足、頸部斷裂等傷害（過失傷害部分業經原審判處公訴不
    受理確定）。詎甲○○於肇事後，竟另基於殺人之犯意，故
    意倒車以前揭自小客車之右後車輪輾壓柯葉烈貞胸部，致使
    柯葉烈貞因粉碎性胸腹部損傷而當場死亡，因認被告甲○○
    另犯刑法第271條第1項之殺人罪云云。
二、按犯罪事實應依證據認定之，無證據不得認定犯罪事實；不
    能證明被告犯罪者，應諭知無罪之判決，刑事訴訟法第一百
    五十四條第二項、第三百零一條第一項分別定有明文。而事
    實之認定，應憑證據，如未能發現相當證據，或證據不足以
    證明，自不能以推測或擬制之方法，為裁判基礎，且認定犯
    罪事實所憑之證據，雖不以直接證據為限，間接證據亦包括
    在內，然而無論直接證據或間接證據，其為訴訟上之證明，
    須於通常一般之人均不致有所懷疑，而得確信其為真實之程
    度者，始得據為有罪之認定，倘其證明尚未達到此一程度，
    而有合理懷疑存在，無從使事實審法院得有罪之確信時，即
    應諭知被告無罪之判決。又刑事訴訟法第一百六十一條已於
    九十一年二月八日修正公布，其第一項規定：檢察官就被告
    犯罪事實，應負舉證責任，並指出證明之方法。因此，檢察
    官對於起訴之犯罪事實，應負提出證據及說服之實質舉證責
    任。倘其所提出之證據，不足為被告有罪之積極證明，或其
    指出證明之方法，無從說服法院以形成被告有罪之心證，基
    於無罪推定之原則，自應為被告無罪判決之諭知（最高法院
    分別著有四十年臺上字第八六號、七十六年臺上字第四九八
    六號、九十二年度臺上字第一二八號判例可資參酌）。
三、本件檢察官認被告另涉犯刑法第二百七十一條第一項之罪嫌
    ，無非係以：(1)法務部法醫研究所九十年二月二十一日（八
    九）法醫所醫鑑字第1617號鑑定書（相字卷第七十九頁至第
    九十頁）；(2)現場照片及被告所有自小客車事故後之車損照
    片；(3)被告上開車輛右後輪於肇事後所採集之血液，經送請
    內政部警政署刑事警察局鑑定，其鑑驗結論為：「本案ＳＨ
    ─○六一七右後車輪血跡ＤＮＡ與柯葉烈貞血液中ＤＮＡ之
    ＳＴＲ型別相符。」，有內政部警政署刑事警察局九十年一
    月二十九日（九十）刑醫字第4026號鑑驗書附卷可按（相字
    卷第三十頁）。被告於警訊時供稱其車禍發生前車速約七十
    公里，衡情被告高速行駛，被害人被撞擊後向上彈起，因被
    告所駕駛之車輛持續前行，被害人於被告所駕駛之車輛通過
    後，方墜落地面，是被告車輛之後半車，不應沾有被害人之
    血跡；何以被告車輛之右後輪沾有被害人之血跡？且被告害
    人遭撞擊點並非胸腹部，何以被害人死亡原因為粉碎情胸腹
    部損傷？又上揭法醫研究所第1617號鑑定書之鑑定說明亦認
    定「死者左臀部有一清晰之賓士商標印痕，顯示此部份係撞
    擊點。死者被撞後應係向上彈起，因肇事車輛仍持續前行，
    死者於該車通過後，方墜落地面。肇事車輛之後半段，不應
    沾有死者血跡。」等語；(4)又依臺灣省嘉雲區車輛行車事故
    鑑定委員會鑑定結果，亦認為：「甲○○服用酒類超過法定
    標準值駕駛自小客車，喝咖啡全然未注意車前狀況，為肇事
    原因；柯葉烈貞無肇事因素」，有臺灣省嘉雲區車輛行車事
    故鑑定委員會九十年二月廿日嘉鑑字第900093號函及鑑定意
    見書一份在卷可參（相驗卷第二七至三四頁）。而被告對於
    「肇事時其未倒車輾壓死者」之問題，經採控制問題法、混
    合問題法等鑑定方法施測，結果被告經測試呈情緒波動之反
    應，研判有說謊之情，亦有法務部調查局（九○）陸（三）
    字第90020544號鑑定通知書一紙等為其主要論據。
四、訊據上訴人即被告甲○○堅詞否認有再倒車輾壓被害人柯葉
    烈貞之殺人犯行，辯稱：(1)車禍發生後，被害人自伊小客車
    車頂翻落車後，倒臥地面，伊怕後方來車會輾壓被害人，也
    怕移動伊的小客車會壓到被害人，就先把被害人抱到路邊，
    再把小客車開到路邊，伊所駕駛之小客車並未輾壓到被害人
    ，更未倒車故意輾壓被害人；(2)被害人倒臥地面處距離分隔
    島約零點五公尺，而前揭小客車車寬一點七四公尺，設若伊
    倒車以右後車輪輾壓被害人，則左後車輪必定駛上分隔島，
    惟現場並無此等駛上分隔島痕跡，又該車左後輪並無血跡反
    應，故伊實無倒車輾壓行為；又被害人倒臥在分隔島旁約零
    點五公尺，設若伊倒車以右後輪輾壓被害人胸腹部後，則因
    後方受分隔島阻擋，車輛無法再行倒退，故被告必當駕車前
    進再次輾壓被害人，是被害人身上應有二道輾壓痕跡，惟並
    未發現有此等二道痕跡，堪信伊並未倒車輾壓被害人；(3)現
    場地面並無前揭小客車之血輪痕跡，前揭小客車的底盤亦無
    擦痕、血跡或毛髮等跡證，足見伊並無駕車輾壓被害人行為
    ，前揭自小客車右後車輪周圍之血跡，應係被害人在撞擊過
    程中，其右足於第一時間即已斷離，而伊所駕駛之車輛繼續
    前進，斷足滾動於車下留下血跡，遭隨之而至之右後輪輾過
    而沾染，甚至由斷足血管直接噴射血液至右後輪，均顯有可
    能；(4)被害人胸腔內器官之損傷應係撞擊小客車之擋風玻璃
    及車頂所造成，並非輾壓所致，且依鑑定人石台平就「皮革
    樣化」所為之定義性說明，造成「皮革樣化」之原因，主要
    係表皮遭磨損，且未造成傷口流血，所呈現皮膚局部變深變
    硬之狀態，是依此論，被害人臀部遭撞擊後，因肇事車輛之
    車速尚快，依慣性原理，被害人於肇事車輛之引擎蓋上翻轉
    ，其胸腹部進而遭擋風玻璃及擋風玻璃上方之邊框強力摩擦
    撞擊，而造成胸腹部皮膚帶狀局部變深變硬之痕跡，亦至有
    可能；(5)伊肇事後並未逃逸，且留在現場協助員警處理，應
    無輾壓情事等語。
五、程序方面：
  (一)本件檢察官就被告涉犯過失傷害、殺人部分（另起訴被告服
    用酒類，不能安全駕駛動力交通工具而駕駛部分，業經第一
    審判刑確定），係依數罪併罰之關係起訴。第一審對於其中
    過失傷害部分以未經有告訴權人提出告訴，而諭知公訴不受
    理；殺人部分則為有罪之判決。嗣僅經被告表明就殺人部分
    提起第二審上訴，則檢察官依數罪併罰起訴之前揭過失傷害
    部分，即因第一審判決公訴不受理而確定，合先敘明。
  (二)按九十二年一月十四日修正通過之刑事訴訟法施行前，已繫
    屬於各級法院之案件，其以後之訴訟程序，應依修正刑事訴
    訟法終結之。但修正刑事訴訟法施行前已依法定程序進行之
    訴訟程序，其效力不受影響，刑事訴訟法施行法第七條之三
    定有明文。所謂已依法定程序進行之訴訟程序，其「效力不
    受影響」，依其立法意旨係指為避免程序之勞費，本諸舊程
    序用舊法，新程序始用新法之一般法則，各級法院於修正之
    刑事訴訟法施行前，已依法踐行之訴訟程序（包含相關證據
    法則之適用），其效力不受影響。故對於提起上訴之案件，
    於修正刑事訴訟法施行前，原審法院就可得為證據之證據，
    已依法定程序調查者，其效力亦不受影響，自不殆言。準此
    ，事實審法院於刑事訴訟法施行（九十二年九月一日）前，
    已依法定程序調查者，其效力如何，自應適用刑事訴訟法施
    行法第七條之三但書之規定，以為判斷之準據。又按「被告
    以外之人於審判外之陳述，雖不符刑事訴訟法第一百五十九
    條之一至第一百五十九條之四規定，當事人、代理人或辯護
    人於法院調查證據時，知有第一百五十九條第一項不得為證
    據之情形，而未於言詞辯論終結前聲明異議者，視為有前項
    之同意」，修正後刑事訴訟法第一百五十九條之五第二項定
    有明文。查本案所援引具傳聞性質之供述證據及非供述證據
    ，關於證據能力部分，經提示當事人及辯護人均對之表示無
    意見，亦未於本案言詞辯論終結前聲明異議，爭執無證據能
    力（本院更二卷第四三頁）；本院審酌各該審判外供述證據
    及書面作成時之情況，製作當時之過程、內容、功能等情況
    ，其取得並無違法情形，具備合法可信之適當性保障，經綜
    合判斷，與本件犯罪待證事實，具有關連性，核無可信度明
    顯過低之情事，認具適當性，自有證據能力，先此敘明。
  (三)次按法院或檢察官依刑事訴訟法第二百零八條第一項規定，
    囑託法務部調查局或內政部警政署刑事警察局等機關為測謊
    檢查，受囑託機關就檢查結果，以該機關名義函覆時，該測
    謊檢查結果之書面報告，即係受囑託機關之鑑定報告，該鑑
    定報告，形式上倘符合測謊基本程式要件，包括：經受測
    人同意配合，並已告知得拒絕受測，以減輕受測者不必要之
    壓力。測謊員須經良好之專業訓練與相當之經驗。測謊
    儀器品質良好且運作正常。受測人身心及意識狀態正常。
    測謊環境良好，無不當之外力干擾等要件。方賦予證據能
    力，非謂所有測謊之鑑定報告書當然有證據能力。具上述形
    式之證據能力者，始予以實質之價值判斷，必符合待證事實
    需求者，始有證明力。測謊鑑定之受測者可能因人格特性或
    對於測謊質問之問題無法真正瞭解，致出現不應有之情緒波
    動反應，此時若過於相信測謊結果，反有害於正當之事實認
    定；一般而言，受測者否認犯罪之供述呈現不實之情緒波動
    反應，雖有證據能力，仍不得採為有罪判決之唯一證據，若
    受測者否認犯罪之供述並無不實之情緒波動反應，又無其他
    積極證據證明其被訴之犯罪事實，自得採為有利於受測者之
    認定。復按刑事訴訟法第二百零六條第一項規定：「鑑定之
    經過及其結果，應命鑑定人以言詞或書面報告」，又法院或
    檢察官囑託相當之機關鑑定，準用第二百零六條第一項之規
    定，同法第二百零八條亦有明文規定；是鑑定報告書之內容
    應包括鑑定經過及其結果，法院囑託鑑定機關為測謊檢查時
    ，受囑託之鑑定機關不應僅將鑑定結果函覆，並應將鑑定經
    過一併載明於測謊之鑑定報告書中，若鑑定報告書僅簡略記
    載檢查結果而未載明檢查經過，既與法定記載要件不符，法
    院自應命受囑託機關補正，必要時並得通知實施鑑定之人以
    言詞報告或說明，否則，此種欠缺法定要件之鑑定報告不具
    備證據資格，自無證據能力可言（最高法院著有九十四年台
    上字第四九二四號、九十五年台上字第五八八二號、九十六
    年台上字第五五五八號、第七四三五號可資參照）。準此，
    倘符合上開測謊基本程式要件，測謊報告自得賦予證據能力
    甚明。本件經檢察官依刑事訴訟法第二百零八條第一項規定
    ，囑託法務部調查局為被告實施測謊鑑定，並通知被告於九
    十年四月十三日前往，函文中已註明「如無故未依既定時間
    接受測謊，視同拒絕接受」等語，有台灣嘉義地方法院檢察
    署九十年三月廿八日嘉檢森荒字第六四五三號函在卷可參（
    相字卷第九三頁），且經被告簽有同意書一紙在卷（本院更
    一卷第六二頁），又上開鑑定之經過及其結果，亦經本院函
    調在卷（本院更一卷第六０至六八頁），自已完備上開要件
    而具有證據能力。
六、本件首須究明者乃被害人柯葉烈貞死亡時間，經查：
  (一)依卷附道路交通事故調查報告表所載，被害人係經送醫不治
    死亡；法務部法醫研究所鑑定書則記載被害人死亡地點為行
    政院衛生署朴子醫院（相字卷第一０頁、八一頁）。鑑定人
    石台平法醫師於原審審理時到庭陳稱：「車輛輾壓時死者是
    否已經死亡，我沒有辦法判斷」等語（原審訴字卷第九三頁
    ）；行政院衛生署朴子醫院於原審審理時則函覆稱「病患到
    院時已呈死亡狀態，無生命徵象，經急救仍無效」（原審訴
    字卷第廿四頁），又依檢察官相驗屍體證明書所載死亡時間
    為該日「十七時廿分左右」（相字卷第廿五頁）、朴子醫院
    病歷記載病患到院時間為該日「十七時三十六分」、而上開
    法務部鑑定書所載死亡時間為該日「下午五時三十六分，到
    院死亡」，而檢察官相驗結果報告則記載「死亡處所：嘉義
    縣義竹鄉台十九線89公里500 公尺北上車道」（相字卷第一
    ０二頁），被告及其選任辯護人於原審及本院更一審時對此
    迭有所爭執（原審訴字卷第一一四頁；本院更一卷第八一頁
    、第一五０頁、第一九０頁），是被害人死亡之時間及地點
    自有確定之必要：
  1.經本院審視卷內被害人當日之急診救護記錄單記載為：「主
    訴：（病患柯葉烈貞於）一一九人員送入已ＤＯＡ、頭部出
    血、頸部斷裂、右下肢截肢；診斷：ＤＯＡ（Dead On
    Arrival）；護理紀錄：病患來已ＤＯＡ經ＣＰＲ無效」，
    而一一九救護紀錄表則記載「ｇｃｓ＝３，ＤＯＡ」、「生
    命徵象：脈搏？呼吸？血壓？」、「意識狀況：ˇIII昏迷（
    完全不省人事）」等情，有朴子醫院檢送之之被害人柯葉烈
    貞之急診病歷資料、護理評估記錄單及救護紀錄表在卷可參
    （原審訴字卷第廿四至廿九頁），經本院再行函詢朴子醫院
    相關事宜，該院回覆稱：病患葉烈貞於八十九年十二月廿七
    日下午十七時三十六分由一一九送至本院急診，到院時已死
    亡等語明確，有該院九十七年九月廿三日朴醫歷字第097000
    4294號函在卷可參（本院更一卷第七０頁），準此，參諸上
    開急診及救護紀錄表所載「被害人頸部斷裂」、「ＣＰＲ無
    效」、「脈搏？呼吸？血壓？（亦即量不到）」等情，足徵
    被害人柯葉烈貞於送至朴子醫院前已死亡，且其死亡地點應
    非朴子醫院乙節，應可確定。
  2.本院再依職權傳喚證人即當日前往救護之一一九消防人員黃
    源傑到庭詰證稱：〔（提示原審卷第29頁救護紀錄表）救護
    紀錄表17點19分、17點35分，有關呼吸血壓脈搏，都打問號
    有何意見？）打問號就是量不到血壓、脈搏、呼吸。…〔（
    同一張表）有幾個地方打昏迷、有些地方打問號原因？〕昏
    迷表示要急救，打問號代表量不到，ｇｃｓ等於三代表昏迷
    指數是三。（ＤＯＡ是否你寫的？）是的。代表到院前死亡
    。（如何判斷他到院前死亡？）到院前死亡是根據血壓、脈
    搏、呼吸、心跳都量不到。（你填ＤＯＡ是在醫院填或者到
    達現場填的？）填ＤＯＡ是到醫院填的，是我填的。…（血
    壓、脈搏、心跳是你量的嗎？）救護志工量的，由我填的等
    語無訛（本院更一卷第一九０至一九二頁）。依此，一一九
    消防人員於當日十七時十四分接獲通知，於十七時十八分到
    達現場，於十七時十九分第一次量被害人之呼吸、血壓、脈
    搏時，即已量不到，因此才在救護紀錄表各該欄位上打問號
    （原審訴字卷第廿九頁），足徵，被害人於當日前往救護之
    一一九消防人員黃源傑到達現場前業已死亡甚明。
  3.參以，被告所駕駛之前揭肇事車輛重達一五六０公斤，有車
    子重量表可參（詳本院更一卷第二五六頁附件一所示），在
    「罕見的高速」【鑑定人石台平醫師認係「罕見的高速」、
    「車速在一百八十公里以上」－原審訴字卷第九三頁、本院
    更一卷第一八四頁；被告選任辯護人自承時速為八十公里以
    上或一百至一百二十公里左右－本院更一卷第七六頁、第二
    四四頁】行駛下（衝力加上速度），且在地上沒有煞車痕痕
    跡（相字卷第十頁現場圖、第十七頁檢察官勘驗筆錄），事
    後肇事車輛前擋風玻璃破碎、車頂凹陷、車前蓋掀開、車燈
    破掉；被害人當時年紀七十一歲（民國十八年五月十一日生
    ）、被撞後右足斷離、「被害人遭撞擊致臀部撞擊引擎蓋之
    賓士標纖致左臀留下一個明顯賓士標纖印痕」、腳踏車嚴重
    變形等情，除經被告供述明確外，並經證人黃源傑、（到場
    處理之警員）陳安章到庭證述無訛（本院更一卷第一九三頁
    、第一九六頁），且有檢察官勘驗筆錄、腳踏車照片一張及
    車損照片二張在卷可參（相字卷第十四頁下面、第十七頁、
    第三六至三七頁；原審訴字卷第二二三頁），（？復有上開
    法務部法醫研究所（八九）法醫所醫鑑字第1617號鑑定書在
    卷可佐（相字卷第八十三頁）），實難想像高齡被害人遭此
    重力衝撞後仍未死亡，再佐以卷附行政院衛生署朴子醫院急
    診護理評估記錄單之主訴記載「頸部斷裂」（原審訴字卷第
    廿七頁），衡情於一般頸部斷裂之情形，已屬死亡之狀態，
    亦即被害人遭撞擊以致頸部斷裂，而於遭撞擊之同時即已死
    亡亦堪以認定。
  (二)準此，應足以認定被害人於遭被告所駕車輛高速撞擊後，即
    因上開傷勢而當場死亡。
七、被告撞及被害人後有無再行輾壓被害人？
  (一)
  1.
  (1)經本院上訴審函請法務部法醫研究所就該所九十年二月二十
    一日（八九）法醫所醫鑑字第一六一七號鑑定書所載被害人
    「右下胸部至左上腹部斜向帶狀皮膚局部皮革樣化三三×九
    公分」再為說明，經該所以九十三年四月一日法法醫理字第
    0920004398號函，就被害人身上「皮革樣化」之產生及被告
    車輛右後輪之沾染血跡等事項，曾進一步說明如下：「…
    被害人身上『皮革樣化』是否為車輛輾過乙節，應考量皮下
    組織所呈受（如所示一五六○公斤重加上速度；即衝力與分
    立於四輪，如以單位面積所承受之重力速率【輪胎接觸面積
    】），由顏面處及其皮下骨骼無碎裂，應無輾過之可能。…
    。由被害人臀部撞擊賓士自小客車時為背向駕駛座，直立
    坐姿致臀部撞擊引擎蓋之賓士標纖致左臀留下一個明顯賓士
    標纖印痕。」等語（本院上訴卷第一０八頁），印證卷附之
    法醫學入門所載：「汽車的輪胎很容易在表皮上印下痕跡只
    要輪胎在四肢或軀幹上通過時，有實際接觸到人體，那麼就
    能有非常明顯的擦傷。其擦傷如附件第七十二頁圖示（即本
    院更一卷第二五九頁之附圖），會留下輪胎突出部份形成之
    擦傷及輪胎陷入部份之壓痕傷。」（詳本院更一卷第二五八
    至二六二頁附件二），亦即兩個物體接觸時，會產生一定程
    度的物質轉移或互換，一個物體表面上的物質將會因撞觸之
    作用而移轉到另一個物體表面上，藉此可以判定兩個物體曾
    經接觸過。因此就被害人胸腹部身上所出現的紋路，與車輛
    車胎紋部，兩相比對，即為最有效、最直接的鑑識方法。然
    稽之相驗卷內於八十九年十二月二十八日拍攝被告當時所駕
    車輛輪胎照片五張（相字卷第卅七至卅九頁；另詳本院上訴
    卷第一四三頁、第八四頁，被告上訴審九十三年四月十九日
    狀附件二所附輪胎照片），顯與相驗卷第六十四頁被害人胸
    、腹、鼠蹊部所謂皮革樣化、伸展創之形狀明顯不同，無如
    上開文獻所記載「等距」之輪胎突出部份形成之擦傷及「等
    距」輪胎陷入部份形成之壓痕傷。亦即經過印證比對結果，
    兩者的紋路及形狀均不相同，該被害人上開痕跡是否為系爭
    車輛之輪胎所造成即有可疑。
  (2)又據被告當天所駕系爭車輛之右後輪胎紋及寬度，依據台南
    市輪胎修理業職業工會九十四年二月十四日南市輪修工森字
    第○○五號函文所示（本院上訴卷第二六二頁），可知系爭
    輪胎之胎面寬度為一百九十五公厘即輪寬為十九‧五公分（
    詳本院更一卷第二五六頁附件一所示台南市輪胎修理業職業
    工會函），並有系爭車輪照片四張及車輪胎痕一紙在卷可佐
    （本院上訴卷第廿三頁、第八一至八四頁、第一四三頁、第
    二四六至二五一頁、第二五六頁；本院更一卷第八八頁、第
    二三八頁）。但被害人之胸腹部的皮革樣化依上開法務部法
    醫研究所之鑑定書鑑定結果為三三×九公分的形狀（三角型
    的形狀）（相字卷第八三頁、第八五頁）。另證人石台平法
    醫於本院更一審九十八年三月十九日審理程序時到庭證述上
    開「33公分是長度，9公分是寬度」（本院更一卷第一八七
    頁）；嗣經本院更一審函詢法務部法醫研究所有關印痕與輪
    胎寬度之問題，該所於九十七年十二月八日函覆稱：「右下
    胸部至上腹部斜向帶狀皮膚局部皮革樣化33乘9公分，大於
    輪胎之寬度19.5公分，以經驗法則及法醫實務經驗，輪胎在
    輾壓物體時易產生剝離、滑動致被輾壓物常較輪胎寬度大些
    」等語明白，有該所法醫理字第0970005901號函在卷可佐（
    本院更一卷第一三五至一三七頁）。準此，倘被害人身上確
    係遭輪胎輾過，則依上開法務部法醫研究所的函文意見「被
    輾壓物常較輪胎之寬度大些」，該輾壓物即被害人之胸腹部
    之寬度僅九公分（按該連續痕跡的最寬部份為九公分，然後
    往內縮變小），根本不可能係遭寬度十九‧五公分之輪胎所
    輾壓過（所謂三三×九公分，九公分部份寬度是身體由上往
    下所測量，三三公分部份長度是身體由左至右所測量）。故
    由系爭輪胎之寬度及印痕，在在顯示與被害人身上之皮革樣
    化的寬度及形狀，不相吻合，益徵上開鑑定人所述的皮革樣
    化的痕跡，絕非被告車輛倒車輾壓所造成。
  (3)再就系爭車輛底盤之現場跡證部份，前開道路交通事故調查
    報告表、檢察官勘驗筆錄、本院上訴審之勘驗筆錄及鑑定書
    均未發現現場地面有前揭小客車之血輪痕跡，前揭小客車的
    底盤亦無擦痕、血跡或毛髮等跡證，倘被害人胸腹部確係經
    被告所駕自小客車輾壓過，則車輛輪胎接觸物體後固然會升
    高，但車輛離開身體後自會下降；以被害人胸部厚度廿八公
    分（鑑定書所載，相字卷第八二頁），本件肇事車輛底盤至
    地面高度最低為靠左後輪之輪軸位高度十四公分，車輛靠右
    後輪之輪軸位高度為十五公分，其他的底盤車輛零件分別為
    十至卅公分之間，業經本院上訴審勘驗無誤，有勘驗筆錄及
    照片十四張在卷可佐（本院上訴卷第二一七頁至二三０頁）
    。據此，若係右後輪輾壓，則輾壓之車輛底盤應留下擦痕或
    血跡、毛髮等痕跡始合常理。亦即肇事車輛右後輪輾壓至被
    害人身體時，底盤高度會升高，但壓過後，無論車輪是越過
    身體或僅在身體停留後又往前或倒退，回復正常狀態時車輪
    附近的底盤位置理應會接觸到被害人的身體而留下接觸的痕
    跡始合常理。惟本件被告所駕自小客車底盤卻未有與被害人
    身體接觸後留下之跡證（相字卷第三七頁下照片），自難據
    以認定被告所駕車輛之車輪有輾壓過被害人的身體至明。
  2.
  (1)雖本件經法醫研究所解剖鑑定結果，認定被害人死亡原因為
    「甲、粉碎性胸腹部損傷（亦即右下胸部至左上腹部斜向帶
    狀皮膚局部皮革樣化三三乘九公分，胸骨柄骨折、兩側肋骨
    及胸椎均多數骨折、左下肺葉破裂、兩側肺臟均塌陷、右側
    橫隔膜破裂、肝臟左右葉被膜及實質多處破損、脾臟被膜多
    處破損）。乙、自行車／汽車車禍。」有法務部法醫研究所
    九十年二月二十一日（八九）法醫所醫鑑字第一六一七號鑑
    定書一份及台灣嘉義地方法院檢察署相驗屍體證明書一紙在
    卷足憑（相字卷第七十九頁至第九十頁、第廿五頁），然觀
    之上開法醫研究所鑑定書所載，並未敘明被害人「右下胸部
    至左上腹部斜向帶狀皮膚局部皮革樣化三三×九公分」是否
    為車輛輪胎之輾壓所導致？從而前揭鑑定書之記載自不足資
    為認定被害人係遭車輛輾壓之依據。
  (2)雖鑑定人石台平法醫於原審審理時到庭證稱：在醫學上這是
    連續傷痕，我們認為是輪胎輾壓所造成的等語（原審訴字卷
    第九一頁），然經本院更一審審理時函詢有關「若車輛經過
    人體是否會產生痕跡」一節，鑑定人石台平法醫於九十八年
    四月二日函覆稱：「若有接觸，會產生痕跡，痕跡可能只出
    現在衣著上」等語明確（本院更一卷第二一三頁），如上述
    以被告車子重達一五六０公斤（詳本院更一卷第二五六頁附
    件一所示車子重量表），被害人倘係遭車輛輾壓不可能胸腹
    部僅表皮剝落，應有壓痕留存，且平放之雙手同理亦應留存
    有壓痕，遭輾壓之胸部理應下陷，而在將近一千六百公斤的
    重物重壓下，人體胸部理當有內出血之現象或因擠壓後血液
    跑到咽喉或口腔部位，惟依卷內照片顯示，被害人胸部並無
    下陷之情形（相字卷第五八頁、第六一頁、第六四頁），且
    死者之衣著並未顯示出輪胎之痕跡，鑑定報告亦無有關該部
    位損傷及出血現象之記載。衡之上開鑑定證人石台平法醫之
    意見，死者既著有衣物，從而鑑定人於死者衣物未留有輪胎
    痕跡亦無內出血現象之情形下，遽而認定死者身體上皮革樣
    化之傷痕為輪胎之壓痕云云，亦無足採。
  (二)
  1.再者，就右後輪沾有血跡採樣部分，依據證人即警員林誌男
    於原審證述：當天我有查看車輪之狀況，只有右後車輪有血
    點樣，右後車輪的檔泥板也有血點，右後車輪蓋當時沒有採
    驗，應無血跡，有後車門下方橫條也有血點情形等語（原審
    訴字卷第三二頁背面），足以證明當時確有血液噴灑車體右
    側部份，因此血液當有依慣性由車輛右側往下滴的情形，則
    在右車輪附近出現血液一事，乃有可能。而右後車輪蓋有無
    血跡？證人林誌男所證「沒有採驗，應無血跡」云云，更屬
    無稽，既未「採驗」又何來「應無血跡」之結論！而證人林
    誌男於原審審理時經質以：地檢署勘驗被告車輛時，有無拍
    照被告車輛上的血跡、車受損情形？亦證稱答：沒有（原審
    訴字卷第六四頁）。從而本件因當初到現場處理之警員未就
    肇事車輛右側車體及車輪附近是否出現血跡部位全面標示採
    證送驗，以致於在認證上有所不足，自難因此據為不利於被
    告之認定。
  2.雖證人石台平法醫於原審作證時稱右後輪之點狀血跡係被告
    右後輪輾壓死者胸部所造成等語（原審卷第九二頁），然證
    人於本院更一審時則證稱「（有無看到扣案車輛右後輪哪部
    分有血跡？）伊沒有看到車子，伊是聽他們報告說的。（在
    第一審作證時稱係遭被告右後輪輾壓？）我是聽說右後輪有
    血跡，所以才作證說右後輪輾壓的」（本院更一卷第一八六
    頁）；足見證人石台平就上開血跡部分均係聽聞而來，既未
    採樣，亦無濺灑方向、點狀記載或照片，且無血跡位置標示
    ，自難依物理運動方向據以判斷或推理沾染血跡由來至明，
    從而證人石台平法醫所為之前揭所謂右後輪之點狀血跡係被
    告右後輪輾壓死者胸部所造成云云，是否足採，尚非無疑；
    另法務部法醫研究所九十年二月二十一日出具之鑑定書鑑定
    經過第五點雖謂「肇事車輛之後半段，不應沾有死者之血跡
    」乙節（相字卷第八六頁），因本件被害人之身體遭撞擊後
    ，右腳斷足，身體從引擎蓋、擋風玻璃、車頂、往後彈起落
    下的整個過程，斷足處會在空中飛濺血液，此血液是有可能
    飛濺在車身上，質之證人石台平亦表同意（本院更一卷第一
    八七頁），是以上開鑑定於解剖之時僅考慮被害人胸腹部痕
    跡，未慮及斷足滴血，致其鑑定結論尚有未全，尚難遽採。
    從而雖被告所駕駛賓士自小客車之右後輪胎上確有被害人之
    血跡反應乙節，有台灣嘉義地方法院檢察署檢察官會同被告
    於八十九年十二月二十八日上午十時餘許，採集前揭小客車
    輪胎上跡證，送請內政部警政署刑事警察局鑑定屬實（鑑驗
    書附於相字卷第三十頁），如前述，因在認證上有所不足，
    ，自難因此據為不利於被告之認定。
  (三)另本件案發現場經測量該黃線與中央分隔島的距離為六十公
    分（其中黃線寬度為十公分)，被害人血跡是出現在黃線與
    中央分隔島間，業經本院上訴審於九十三年十一月十二日至
    現場勘驗明確，有勘驗筆錄及現場附圖在卷可佐（本院上訴
    卷第二一七至二二一頁），並有嘉義縣警察局布袋分局九十
    七年十二月九日以嘉布警四字第09703229號函示及檢送照片
    三幀在卷足參（本院更一卷第一二四至一二六頁），依正常
    情況，被害人於受撞擊往後翻滾時，理應掉落於該血跡之位
    置（即車輛之左後方）。準此，本件被害人身體係掉落在該
    中央分隔島之六十公分以內，倘以系爭肇事車輛右後輪去輾
    壓被害人，以被告之車寬一百五十公分，安全島之高度卅公
    分（詳上開本院上訴卷九十三年十一月十二日現場勘驗筆錄
    、本院上訴卷第六九頁所附照片），則肇事車輛左側勢必與
    中央分隔島發生撞擊甚或肇事車輛左側輪胎將爬上中央分隔
    島。亦即無論從任何角度之方向倒車，以右後輪輾壓位於距
    離中央分隔島六十公分以內之物品，除非車輛撞擊中央分隔
    島或車輛左邊輪胎駛上中央分隔島始有可能，然本件被告所
    駕駛之肇事車輛左側，並未發現有撞擊之痕跡（參相字卷第
    四一頁照片、本院上訴卷第二二三至二二六所附照片），而
    現場三十公分高之分隔島又查無刮痕或被告輪胎痕，在此情
    形下，自難想像被告究如何以倒車之方式再以右後輪去輾壓
    被害人！佐以法務部法醫研究所九十三年四月一日法醫理字
    第0920004398號函說明二之(六)亦載明「依據解剖發現及現場
    勘驗資料無遭此車（即被告之車）輾壓之可能」等語明確（
    本院上訴卷第一０九頁）。
  (四)又證人石台平法醫證稱車禍當時之被告車速在一百八十公里
    以上，被害人被撞後身體落地，車子已經停到五十公尺以外
    （其謂一秒五十公尺的速度）等語（本院更一卷第一八四頁
    ）。倘若無訛，比對現場並無剎車痕，以最少二秒的時間將
    車停住，計算結果，被害人落地位置與車輛停住的位置相距
    至少應有一百公尺。則以被告事發後酒測值之酒精濃度高達
    ０‧九七毫克，意識狀態不清，反應遲鈍，又如何以倒車方
    式向後行駛一百公尺，再對準被害人之身體輾壓。亦即參照
    「系爭車輛之撞擊時速度」、「現場並無剎車痕」、「被告
    酒測值」、「最後停車位置」、「被害人落點位置」等要素
    相互對照，再加上事後當時係下午五時卅分許（下午五時三
    十分至六時許下班通勤時間、交通流量大）的省道，被告係
    以倒車用右後輪輾壓被害人云云，實難以想像！
    另鑑定證人石台平法醫於原審審理時到庭證稱：是右後輪輾
    壓死者胸部（原審訴字卷第九二頁）；於本院更一審審理時
    卻又證稱：有可能是倒回頭、迴轉輾壓（本院更一卷第一八
    六頁），對於輾壓之方式前後所述並不一致，從而亦難遽為
    不利於被告之證據。
  (五)末按，本件被害人身體撞擊後，身體從引擎蓋、擋風玻璃、
    車頂、往後彈起而落於道路中央分隔島附近，已如前述。是
    以被害人之身體亦有可能因此彈跳而撞及中央分隔島之水泥
    ，據此，證人石台平法醫就「被害人從車頂落下，若胸腹部
    彈撞至中央分隔島上的水泥處，胸腹部是否因此會產生痕跡
    ？」，亦不否認而謂：「若有則是」（本院更一卷第二一四
    頁）。而現場中央分隔島上的水泥處，確實出現被害人血跡
    ，在分隔島旁地上的血跡為本件採證主要出現的血跡處（相
    字卷第十五頁），自難排除被害人胸腹部曾撞擊到中央分隔
    島水泥地之可能。再以被害人胸腹部之連續痕跡的最寬部份
    為九公分，依序往內縮變小，且有皺摺紋路的條狀痕跡，益
    徵被害人可能由車頂落下時胸腹部打到中央分隔島的水泥邊
    角，以致於該部位產生有如皺摺紋路的條狀痕跡，而非車輪
    的紋路等距痕跡。佐以法務部法醫研究所九十七年十二月十
    八日法醫理字第0970005901號函說明二之(三)亦認：「本案因
    車行速度及死者左臀部賓士標誌印痕，前擋風玻璃破碎及車
    頂之壓痕，死者應在車禍發生瞬間與引擎蓋，擋風玻璃發生
    碰撞，依據解剖發現及現場勘驗資料，尚無法完全確認遭此
    車生前碾壓之積極證據。」等語明確（本院更一卷第一三六
    頁），自足為有利於被告之認定。
  (六)
  1.
  (1)就何謂「皮革樣化」，經本院上訴審函詢法務部法醫研究所
    結果，說明如下：「皮革樣化」應為死後或休克至死亡之
    短暫時間內，皮膚外表上皮組織受損致有組織液（非血液）
    滲出於受損之表皮而呈現皮革樣化之變化。有關被害人身上
    三次傷口如何造成、是否為車輛輾過，則應考量皮下組織所
    呈受（如所示一五六○公斤重加上速度；即衝力與分立於四
    輪，如以單位面積所承受之重力速率【輪胎接觸面積】），
    由顏面處及其皮下骨骼無碎裂，應無輾過之可能。左中腹部
    確有腸道受擠壓之可能，由骨盆腔及腰椎多處骨折，後腹壁
    軟組織廣泛出血、右側橫膈破裂、肝臟、脾臟損傷，均非一
    般碰撞所能造成，而應為擠壓，即輾壓之結果。雙側腹部
    之伸展創，仍為擠壓即輾壓後皮膚結締組織向四周伸展，在
    擠壓物如輪胎離開後，結締組織已呈彈性疲乏而無法回復原
    狀，即成為伸展痕，恰如生產後之妊娠紋。伸展紋與皮革化
    明顯不同，主要皮革化瀕臨死亡或已死亡後為上皮組織表皮
    之破壞，而伸展紋為強壓力造成皮下深層結締組織之伸展破
    壞。由被害人臀部撞擊賓士自小客車時為背向駕駛座，直
    立坐姿致臀部撞擊引擎蓋之賓士標纖致左臀留下一個明顯賓
    士標纖印痕。由死者平躺撞擊引擎蓋之同時，極可能頭部有
    撞擊車前之前方擋風玻璃。由ＳＨ─○六一七車輛前方之車
    牌、安全桿中染有泥土痕、左前方車前燈破碎、左側反射鏡
    有刮痕、車前擋風玻璃有初次的中線偏乘客側及二次的駕駛
    之前方（即偏駕駛側）等似支持被害人即可能在遭賓士車輛
    撞擊時仍與腳踏車連在一起，即在腳踏車之輪胎擋泥板上之
    泥土接觸車前安全桿之同時雙腿遭碰撞時致脛腓骨撞擊點在
    離足底約十至十五公分處（推定估算）並因腳踏車車體、鐵
    架車輪擠拉被害人向左側，有可能滾落左側車體之可能。由
    被害人左足斷離為典型的撕除傷，為遭強大拉、扭力致身體
    皮膚肌肉撕裂甚至骨頭撕裂、斷離之結果由左足之撕除傷應
    為車輛撞擊腳踏車，經由腳踏車之鐵架、車體恰卡住被害人
    左足強行拉離所造成。本案之爭論點似為右側輪之血漬痕
    與車輛前行方向左側地上之血漬痕似無法符合現場勘察與現
    場之重現。…而屍體解剖時的確有遭輾壓之證據，雖屍體遭
    搬動，若當事人無法提出其他車輛輾壓之可能，實無法排除
    有遭被告在肇事後再輾壓被害人之可能等情，有該所九十三
    年四月一日法醫理字第0920004398號函附卷可稽（本院上訴
    卷第一０七至一０九頁）。據此，依上開鑑定意見，倘被告
    無法提出其他車輛曾輾壓過被害人之身體，則無法排除有遭
    被告在肇事後再輾壓被害人之可能。
  (2)鑑定人即法務部法醫研究所法醫師石台平於原審中到庭結證
    稱：依照本件相字卷第六一頁圖一之被害人柯葉烈貞屍體
    照片一張、第六十四頁圖八及圖九之被害人屍體照片二張，
    顯示被害人胸部有一道痕跡，在醫學上這是連續傷痕，我們
    認為是輪胎輾壓所造成的，因為該痕跡是從左到右的連續痕
    跡（就是相字卷第五八頁「鑑定經過」一、胸部欄下所說的
    右下胸部至左上腹部斜向帶狀皮膚局部皮革樣化三三×九公
    分），該皮革樣化通常是表皮磨損，水份蒸發後，局部顏色
    變深，硬度增加的狀態，所以該皮革樣化（的痕跡）不是另
    有血跡沾染上胸部造成的。…人類受傷流血的傷口並不會造
    成皮革樣化，但上吊的繩索勒痕或手指掐捏頸部的痕跡，也
    會造成皮革樣化現象；當我們觀察到皮革樣化現象時，要
    再進一步追究造成原因，因為本件被害人前揭皮革樣化處的
    內部臟器呈粉碎性損傷，且前揭皮革樣化痕跡是從左到右的
    連續傷痕，因此研判前揭帶狀皮革樣化現象是重物碾壓被害
    人的胸腔，造成該處表皮皮膚磨損後造成的，在本件也就是
    輪胎輾壓；又被害人的粉碎性胸腹部損傷並不是撞擊肇事車
    輛的擋風玻璃造成的，縱使胸腹部撞擊擋風玻璃也不會造成
    前開帶狀連續的皮革樣化傷痕。人類受傷以後是否會造成
    大量的出血，要視受傷到死亡的時間長短而定，如果時間很
    短就沒有機會出血，依照相字卷第六四頁圖十一的被害人屍
    體照片，顯示被害人左臀部有大面積瘀血，可見被害人臀部
    遭撞擊時，距離死亡的時間較長，故造成瘀血，而前揭連續
    性皮革樣化傷痕旁未見瘀血，研判被害人遭輾壓後立即死亡
    等語甚明（原審訴字卷第九十至九十三頁），因此而推論被
    害人係遭輾壓後立即死亡。
  2.關於前揭九十三年四月一日法醫理字第0920004398號函及鑑
    定人即法務部法醫研究所法醫師石台平於原審證詞均不足資
    為認定被害人係遭被告車輛輾壓之依據，已如前述，事上開
    函及鑑定人之供述，自不足資為被告不利之依據。
  (七)
  1.一般而言，受測者否認犯罪之供述呈現不實之情緒波動反應
    ，雖有證據能力，仍不得採為有罪判決之唯一證據，若受測
    者否認犯罪之供述並無不實之情緒波動反應，又無其他積極
    證據證明其被訴之犯罪事實，自得採為有利於受測者之認定
    ，業經最高法院著有前開判決可資參照。且測謊之理論依據
    為犯罪嫌疑人說謊必係為逃避法律效果，恐為人發現遭受法
    律制裁，在面對法律後果時即感受到外在環境中之危險，因
    人類的本能而驅使其作出說謊之自衛模式，此一本能即生理
    上自主神經系統迅速釋放能量，致內分泌、呼吸、脈膊及血
    液循環加速，使之有能量應付危機，測謊技術即在將受測者
    回答各項問題時之生理反應變化，使用測量儀器以曲線之方
    式加以記錄，藉曲線所呈現生理反應之大小，以受測者回答
    與案情相關的問題之生理反應與回答預設為情緒上中立問題
    的平靜反應作比較，而判斷受測者有無說謊。然人之生理反
    應受外在影響因素甚夥，諸如疾病、高度冷靜的自我抑制、
    激憤的情緒、受測以外其他事件之影響等，不止於說謊一項
    ，且與人格特質亦有相當之關連，亦不能排除刻意自我控制
    之可能性，是以縱使今日之測謊技術要求對受測者於施測前
    後均須進行會談，以避免其他因素之干擾，惟科學上仍不能
    證明此等干擾可因此而完全除去之，是以生理反應之變化與
    有無說謊之間，尚不能認為有絕對之因果關係；況科學鑑識
    技術重在「再現性」，亦即一再的檢驗而仍可獲得相同之結
    果，如指紋、血型、去氧核糖核酸之比對，毒品、化學物質
    、物理性質之鑑驗等，均可達到此項要求，可在審判上得其
    確信，至於測謊原則上沒有再現性，蓋受測之對象為人，其
    生理、心理及情緒等狀態在不同的時間不可能完全相同，與
    前開指紋比對或毒品鑑驗之情形有異，加之人類有學習及避
    險之本能，一再的施測亦足使其因學習或環境及過程的熟悉
    而使其生理反應之變化有所不同，故雖測謊技術亦要求以再
    測法而以兩次以上之紀錄進行研判，然與現今其他於審判上
    公認可得接受之科學鑑識技術相較，尚難藉以獲得待證事實
    之確信，是測謊技術或可作為偵查之手段，以排除或指出偵
    查之方向，然在審判上尚無法作為認定有無犯罪事實之基礎
    （最高法院九十四年度台上字第一七二五號）；雖被告於偵
    查中由法務部調查局測謊，其對於「肇事時其未倒車輾壓死
    者」之問題，經採控制問題法、混合問題法等鑑定方法施測
    ，結果被告經測試呈情緒波動之反應，研判有說謊之情，有
    法務部調查局（九○）陸（三）字第90020544號號鑑定通知
    書一紙附卷可參（相字卷第九十五頁），惟揆諸前揭判決意
    旨，仍難以測謊鑑定作為認定被告有前開犯行之惟一依據，
    且本院認定本件被害人並未遭被告車輛之輪胎輾壓已如前述
    ，此一測謊鑑定自不足資為被告不利之認定，併此敘明。
  2.又臺灣省嘉雲區車輛行車事故鑑定委員會鑑定結果，亦認為
    ：「甲○○服用酒類超過法定標準值駕駛自小客車，喝咖啡
    全然未注意車前狀況，為肇事原因；柯葉烈貞無肇事因素」
    ，有臺灣省嘉雲區車輛行車事故鑑定委員會九十年二月廿日
    嘉鑑字第900093號函及鑑定意見書一份在卷可參（相驗卷第
    二七至三四頁），惟此一鑑定報告僅就本件交通事故駕駛人
    被告有無過失責任所為之判斷而已，就被告車輛有無輾壓柯
    葉烈貞一節，並未認定，是上開鑑定書，並不足以資為認定
    被告有無本件殺人犯行之依據之依據，附此敘明。
  (八)綜稽上述，本件被告所駕肇事車輛之底盤並無任何與被害人
    接觸之痕跡；被害人落地位置距分隔島間的空隙亦不足以讓
    車輛右後輪輾壓到被害人；另現場並無剎車痕，參酌被害人
    身上的賓士印記，被告車輛高速撞擊後前行位置，不可能倒
    車輾壓；輪胎紋理及寬度與被害人身上痕跡形狀、寬度不相
    吻合；被害人有斷足，因此身體斷足部位及斷足本身在滾動
    時，血液會噴濺出來等等。綜合判斷，本件尚乏足以證明被
    告肇事後再行倒車以右後輪輾壓被害人致死之事證，應堪認
    定。
八、綜上所述，公訴人所舉被告甲○○涉犯殺人罪嫌部分，本院
    認顯尚未達於通常一般之人均不致有所懷疑，而得確實證明
    公訴人所指犯罪事實之程度，依嚴格證據之法則，尚不得遽
    以為不利於被告甲○○之認定；此外，本院復查無其他積極
    之證據，可認被告甲○○確有公訴人所指之殺人犯行，自屬
    不能證明被告此部分犯罪，揆諸前開說明，自應為被告無罪
    之諭知，原審未詳予審酌卷証資料，遽為被告有罪判決之諭
    知，自有未洽，是被告上訴否認犯罪，為有理由，應由本院
    將原判決關於殺人及定執行刑部份予以撤銷，另為無罪判決
    之諭知。
九、據上論結，應依刑事訴訟法第三百六十九條第一項前段、第
    三百六十四條、第三百零一條第一項，判決如主文。
本案經檢察官羅清溪到庭執行職務。
中    華    民    國    98    年    12    月    29    日
                  刑事第四庭    審判長法  官  吳志誠
                                      法  官  彭喜有
                                      法  官  羅心芳
以上正本證明與原本無異。
檢察官如不服本判決應於收受本判決後十日內向本院提出上訴書
，其未敘述上訴理由者並得於提起上訴後十日內向本院補提理由
書。
                                      書記官  蔡振豐
中    華    民    國    98    年    12    月    30    日

司法院資訊處製作；財團法人民間司法改革基金會備份。
